【裁判字號】    91,上,350
【裁判日期】    920527
【裁判案由】    損害賠償
【裁判全文】
臺灣高等法院臺中分院民事判決  九十一年度上字第三五○號
      上  訴  人  丁○○
                  甲○○
      法定代理人  戊○○
右當事人間請求損害賠償事件，上訴人對於中華民國九十一年七月十九日臺灣臺中地
方法院九十一年度訴字第一○三三號第一審判決提起上訴，本院判決如左：
      主      文
上訴駁回。
原判決所命給付部分，其本金減縮為新台幣壹佰參拾伍萬元。
第二審訴訟費用由上訴人負擔。
      事實及理由
壹、程序方面：
一、本件被上訴人本於侵權行為損害賠償請求共同被告乙○○、丙○○及上訴人連帶
    給付，經原審判決其等四人敗訴，上訴人提起本件上訴，辯稱：超軌道公司向被
    上訴人借貸與其等未實際繳納股金並無相當因果關係等語，惟其所辯應非基於個
    人關係而為抗辯，本院亦認並無理由（另如後述），自無庸併列上訴人乙○○、
    丙○○為上訴人，合先說明。
二、按訴之變更或追加，非經他造同意不得為之，但第二百五十五條第一項第二款至
    第六款情形者，不在此限，為民事訴訟法第四百四十六條第一項定有明文。依同
    法第二百五十五條第一項第三款規定，訴狀送達後，原告不得將原訴變更或追加
    他訴，但減縮應受判決事項之聲明者，不在此限。本件被上訴人原起訴主張對造
    應連帶給付伊新台幣（下同）「二百萬元及自民國九十一年三月三十一日起至清
    償日止按年息百分之五計算之利息」，後因被上訴人已自超軌道網路股份有限公
    司（下簡稱超軌道公司）取回部分資產，經被上訴人與對造協商以六十五萬元計
    價（見本院卷第九十三頁），被上訴人因而減縮聲明為「一百三十五萬元及自民
    國九十一年三月三十一日起至清償日止按年息百分之五計算之利息」，揆諸前開
    說明，自無須得上訴人同意，並應准許。
貳、得心證之理由：
一、本件被上訴人起訴主張：原審共同被告乙○○、丙○○及上訴人丁○○、甲○○
    均為超軌道公司之發起人，嗣後分別為該公司之董事長、總經理、董事及監事，
    然其等並未實際出資，竟於八十九年三月二十七日完成超軌道公司設立登記，登
    記資本額為二千五百萬元。同年七月間，上訴人丙○○以超軌道公司欠缺現金，
    無法發放員工薪資為由，以超軌道公司名義向伊借款二百萬元，然超軌道公司各
    股東並未實際出資，旋於同年十月因資金不足停止營業，並辦理公司解散，致使
    伊之債權索討無門。上訴人等違反修正前公司法第九條第三項規定，要屬違反保
    護他人之法律，爰依民法第一百八十四條第二項、第一百八十五條及公司法第二
    十三條等規定，求為命原審共同被告乙○○、丙○○及上訴人應連帶給付伊二百
    萬元，及自九十一年三月三十一日起至清償日止按年息百分之五計算之法定遲延
    利息之判決（原審判命如數給付，未據乙○○、丙○○聲明不服）。
二、上訴人則以：修正前公司法第九條第三項規定，所侵害為社會法益，並非侵害個
    人法益，故該規定非屬「保護他人之法律」，且被上訴人之借款未獲清償，與伊
    二人違反修正前公司法第九條第三項規定之行為間無直接因果關係，因而求為判
    決駁回被上訴人之請求等語，資為抗辯。
三、本件被上訴人主張：原審共同被告乙○○、丙○○及上訴人丁○○、甲○○均為
    超軌道公司之發起人，嗣後分別為該公司之董事長、總經理、董事及監事，然其
    等均未實際出資，竟於八十九年三月二十七日完成超軌道公司設立登記，登記資
    本額為二千五百萬元。同年七月間丙○○以超軌道公司欠缺現金，無法發放員工
    薪資為由，以超軌道公司名義向伊借款二百萬元後，超軌道公司即於同年十月停
    止營業，並辦理公司解散，上訴人等違反修正前公司法第九條第三項規定，分別
    經臺灣臺中地方法院（下稱臺中地院）判處罰金新台幣五萬元、四萬元確定在案
    之事實，業據被上訴人提出借據、臺灣臺中地方法院檢察署九十年度偵字第五九
    一一號聲請簡易判決處刑書、臺中地院九十年度中簡字第七七九號刑事簡易判決
    影本各一件為證，上訴人信復不爭執，是被上訴人此部分之主張，堪信為真實。
四、被上訴人以上訴人等違反修正前公司法第九條第三項之規定，係「違反保護他人
    之法律」，爰依民法第一百八十四條第二項等規定，請求上訴人連帶賠償伊所受
    損害之上揭借款本息。上訴人辯稱修正前公司法第九條第三項之規定，係專以保
    護國家公益或社會秩序為目的之法律，並非民法第一百八十四條第二項所謂「保
    護他人之法律」，故被上訴人以該條規定請求伊二人負連帶賠償，自屬無據等語
    ，是本件首應審認者，厥為修正前公司法第九條第三項之規定，是否屬於民法第
    一百八十四條第二項所謂「保護他人之法律」？如果是，則上訴人即應負連帶損
    害賠償責任。
五、查九十年十一月十二日修正前公司法第九條第三項規定：「公司應收之股款，股
    東並未實際繳納，而以申請文件表明收足，或股東雖已繳納而於登記後將股款發
    還股東，或任由股東收回者，公司負責人各處五年以下有期徒刑、拘役或科或併
    科新台幣六萬元以下罰金。」（於九十年十一月十二日總統公布之修正後條文將
    之列為同法條第一項，並將罰金刑部分提高至新台幣五十萬元以上二百五十萬元
    以下），該條文原係七十二年十二月七日所增訂，立法原意旨在防止虛設公司及
    防範經濟犯罪之發生（見修正理由），故此條文係維護社會經濟秩序之特別刑法
    當無疑義。至該條文是否兼具保護他人之法律之性質，由修正理由亦可見端倪，
    此闡述如下：(一)、本條「公司應收之股款，股東並未實際繳納，而以申請文件表
    明收足，或股東雖已繳納而於登記後將股款發還股東，或任由股東收回」處以刑
    罰之規定，除有防止虛設公司之用意外，並有維護公司資本確實之目的。因之，
    公司係以營利為目的，資本之作用在於其為公司經濟活動和信用之基礎，據以確
    立公司內部（股東間）與外部（債權人）關係。是以公司資本之充實與否，除公
    司其他股東以外，對於債權人最具利害關係。尤其在有限責任之公司制度下，股
    東僅以出資額或股份對公司負直接責任，其對於與公司交易之相對人並無直接之
    關係，故公司資本為交易相對人債權之總擔保，亦為是否交易之取捨依據。因此
    ，本條形式上雖為「虛設公司」之刑罰依據，惟其著眼點乃在於避免相對人與虛
    設公司交易所生之弊端。(二)、其次，就公司設立實務而言，一般均以銀行存款證
    明向主管機關設立登記，而常見之情形，往往發生公司核准設立登記後，資金隨
    即流回股東。甚或設立公司之發起人向銀行或民間告貸，存入特定帳戶，再由銀
    行給予證明文件後，即將原借款償還，在此情形下，銀行或民間金主以空借空還
    ，坐享二、三日之利息；發起人僅負擔二、三日之利息，即可以存款證明文件完
    成公司之設立登記（就本件情事，乃丙○○等人於八十九年三月二十四日向友人
    借支二千五百萬元，轉帳存入超軌道公司籌備處帳戶，翌日委託會計師簽證，並
    送件申請公司設立登記，於同年月二十七日登記完畢後，隨即於同日將二千五百
    萬元全額轉帳支出，即為適例），是乃造成有限公司虛設之氾濫，有鑑於此，公
    司法於七十二年增訂上開規定，企以刑罰之規定遏止流弊，惟「為求保障公司債
    權人之滿足」，為了使法律規定明確化，於九十年十一月十二日修正公布，增訂
    第九條第二項「有前項情事時，公司負責人應與各該股東連帶賠償公司或第三人
    因此所受之損害。」，其立法理由「為貫徹資本確實原則及加強對債權人之保護
    ，爰增訂第二項，規定有前項情事時，公司負責人應與該股東負連帶賠償責任。
    」目的在使公司股東對公司之債務在其登記資本額度內負連帶責任。是以，與虛
    設公司交易之債權人確有保護之必要，並為本條欲以保護之對象，彰彰甚明。(三)
    、綜上分析，修正前公司法第九條第三項之規定，修正理由雖僅謂「防止虛設公
    司及防範經濟犯罪之發生」，具有經濟秩序維護之功能。然該規定係公司法「資
    本原則」之體現，據以確實保持公司之現實資本，達保護公司債權人及維護公司
    信用之目的，亦兼有保護債權人財產權益之性質，要屬民法第一百八十四條第二
    項所謂「保護他人之法律」堪以認定。是上訴人抗辯修正前公司法第九條第三項
    規定，所侵害為社會法益，並未侵害個人法益，故非「保護他人之法律」云云，
    實不可採。至其所提最高法院九十二年度台附字第四號判決書一份，以證明該判
    決亦認同修正前公司法第九條第三項之罪部分，係侵害社會法益之罪，並未侵害
    個人法益等語，惟查該判決是在闡述是否犯罪之直接被害人，得否提起刑事附帶
    民事訴訟，並未說明上開規定即非民法第一百八十四條第二項之保護他人之法律
    ，故尚難據此執為有利於上訴人之證據。
六、按違反保護他人之法律，致生損害於他人者，負賠償責任；又數人共同不法侵害
    他人之權利者，連帶負賠償責任，民法第一百八十四條第二項前段、第一百八十
    五條第一項前段分別定有明文。上訴人辯稱：被上訴人與超軌道公司關係非比尋
    常，且同一辦公室處所合署辦公，故其並非善意第三人，且丙○○向被上訴人借
    貸伊並不知情伊等語，經查，被上訴人雖稱，伊與超軌道公司同為全球人造衛星
    集團之在台協力公司，負責推廣該集團在台之相關業務，伊與超軌道公司有業務
    上之往來及合作關係等語。惟上訴人丁○○、甲○○對被上訴人是否明知超軌道
    公司之資金運用情形、財務狀況及信用程度、內部人事、業務情況，甚或上訴人
    等人未實際出資等情並未舉證以實其說，又乙○○、丙○○及上訴人均為超軌道
    公司之發起人，其等均未實際出資，除共同違反前述修正前公司法第九條第三項
    之規定外，並於成立後分別擔任該公司之董事長、總經理、董事及監事，另甲○
    ○和丁○○亦有女婿、岳母之誼親關係，復為上訴人所自承（見本院卷第三十三
    頁），則其等四人依公司法第二百零二條規定，均屬執行業務之人，對公司業務
    之執行，及向被上訴人借貸一節，難謂諉為不知，是上訴人上開所辯，委無足取
    。
七、上訴人丁○○、甲○○又謂：被上訴人所受損害與伊違反修正前公司法第九條第
    三項行為之間，無直接因果關係，及伊二人為超軌道公司有限責任股東，所負責
    任僅以出資額為限等語，按所謂因果關係，係指有此行為，通常即足生此損害者
    ，即屬有相當因果關係存在，至於是否有其他原因助長結果之發生，並不影響因
    果關係之存在。查，公司實收資本不足，將導致公司營運或資金週轉之困難，並
    影響對於債權人清償之能力，此為眾所皆知之事實，申言之，公司實收資本不足
    ，足以導致公司營運困難、甚或倒閉而影響公司債權人受償，其間自有相當因果
    關係，而修正前公司法第九條第三項（現行法第一項）規定，公司股款應實際收
    足，及不得將股款發還股東或任由股東收回，其規範意旨即在保護第三人交易安
    全，以該規定達成保護與公司交易之第三人安全之目的，避免股款未實際收足，
    或得將股款發還股東或任由股東收回，而造成公司營運或資金週轉之困難而使債
    權人受損。又按公司之資本為交易相對人債權之總擔保，上訴人等人未實際出資
    作為公司之資本，並於股東名冊佯載認股登記，乙○○為一百三十五萬股，股款
    一千三百五十萬元，丙○○為十五萬股，股款一百五十萬元，丁○○為二十萬股
    ，股款為二百萬元，甲○○為六萬股，股款為六十萬元，有上訴人丁○○、甲○
    ○所提出股東名冊影本一份附卷可稽，其等四人並未實際出資，竟於八十九年三
    月二十四日向友人商借二千五百萬元，轉帳存入超軌道公司籌備處帳戶取得憑證
    ，而為公司登記完畢後，隨即於八十九年三月二十七日將二千五百萬元全額轉帳
    支出等情，已如前述，可見超軌道公司於八十九年七月間由丙○○向被上訴人借
    款二百萬元之時，即無可供清償債權之資本，應為其等四人所明知，則上訴人等
    「未為實際出資，而以申請文件表明收足」之行為，顯然與被上訴人之債權無法
    受償之損害間，及其後超軌道公司並倒閉，而使被上訴人之債權受償無門，是上
    訴人違反修正前公司法第九條第三項之行為顯與被上訴人所受之損害結果自有相
    當因果關係存在。再者，上訴人固為超軌道公司有限責任之股東，然股東之有限
    責任，係針對公司而言，原則上不與公司之債權人生直接之關係，惟股東因自己
    行為致生損害於他人時，即無責任限制之問題，參諸公司法第二十三條規定「公
    司負責人對於公司業務之執行，如有違反法令致他人受有損害時，對他人應與公
    司負連帶賠償之責」之規定自明，本件乙○○、丙○○及上訴人二人未為實際出
    資，而以申請文件表明收足，致使被上訴人借予超軌道公司之二百萬元無法受償
    ，係以自己行為致生損害於被上訴人，要無以其等出資範圍負有限責任之餘地，
    況上訴人等所認之股份及股款即不實在，本即無從依其所認股份、股款以定其責
    任，益徵上訴人此部分所辯，亦無可採。
八、綜上所述，本件被上訴人主張為可採，上訴人所辯，均為無可取。從而，被上訴
    人本於民法第一百八十四條第二項、第一百八十五條第一項前段之規定，訴請上
    訴人連帶賠償損害一百三十五萬元，及自起訴狀最後送達上訴人翌日即九十一年
    三月三十一日起至清償日止，按年息百分之五計算之利息，於法有據，應予准許
    。是則原審判命上訴人如數連帶給付，於法並無不合。上訴意旨指摘原判決不當
    ，求予廢棄改判，為無理由，應予駁回其上訴。
九、本件判決事實已臻明確，兩造其餘攻擊、防禦及證據方法，核與本件判決結果不
    生影響，爰不一一論述，附此敘明。
十、據上論結，本件上訴為無理由，依民事訴訟法第四百四十九條第一項、第八十五
    條第一項前段，判決如主文。
中      華      民      國    九十二    年      五      月    二十七    日
~B1民事第七庭審判長法  官  簡清忠
~B2                法  官  陳賢慧
~B3                法  官  盧江陽
右為正本係照原本作成。
不得上訴。
~B                書記官  康孝慈
中      華      民      國    九十二    年      五      月    二十八    日
                                                                        Ｈ


司法院資訊處製作；財團法人民間司法改革基金會備份。
